臺灣高等法院刑事裁定
109年度聲再字第519號
再審聲請人
即受判決人  鄭玉熒


代  理  人  鄭世脩律師
上列再審聲請人即受判決人因侵占案件，對於本院109年度上易
字第1647號，中華民國109年11月4日第二審確定判決（臺灣宜蘭
地方法院108年度易字第293號，起訴案號：臺灣宜蘭地方檢察署
108年度偵緝字第81、82、83、84號），聲請再審，本院裁定如
下：
    主  文
再審之聲請駁回。
    理  由
一、聲請再審意旨略以：緣邱清傳透過再審聲請人即受判決人鄭
    玉熒（下稱聲請人）向告訴人國泰人壽保險股份有限公司（
    下稱告訴人）投保「添美多美元終身人壽保險」，邱清傳雖
    有於民國101年12月某日至銀行提領現金新臺幣（下同）100
    萬元（下稱系爭款項）交付予聲請人，惟此係聲請人周轉不
    靈而向邱清傳借貸之個人債權債務關係，聲請人係為自己收
    受系爭款項，並非代國泰人壽公司收受款項，參諸系爭款項
    金額達100萬元，依保險業授權代收保險費應行注意事項第3
    點規定，有權代收保險費之人代收以現金方式繳納保險費者
    ，單張保單當期保險費以5萬元為上限，亦可知系爭款項顯
    非聲請人業務上得為代收之範圍。原確定判決漏未審酌保險
    業保險業授權代收保險費應行注意事項第3點規定，即認定
    聲請人成立業務詐欺罪，顯有違誤。又聲請人雖曾表示有意
    願與告訴人和解，僅因告訴人和解條件聲請人無法找到保證
    人，所以無法達成和解，仍請求給予聲請人緩刑之機會，以
    便賺錢賠償告訴人等語，實係表示在民事上願意代邱清傳繳
    付告訴人之意思，尚不能以此認定聲請人坦承犯行。綜上，
    本件既有上開重要證據漏未審酌，爰依刑事訴訟法第421條
    之規定提起再審云云。
二、按聲請再審，應以再審書狀敘述理由，附具原判決之繕本及
    證據，提出於管轄法院為之；法院認為聲請再審之程序違背
    規定者，應以裁定駁回之，刑事訴訟法第429條、第433條分
    別定有明文。次按新修正刑事訴訟法第420條主要針對原條
    文中第1項第6款規定放寬其條件限制，承認「罪證有疑、利
    歸被告」原則，並非祇存在法院一般審判之中，而於判罪確
    定後之聲請再審，仍有適用，不再刻意要求受判決人（被告
    ）與事證間關係之新穎性，而應著重於事證和法院間之關係
    ，亦即祇要事證具有明確性，不管其出現係在判決確定之前
    或之後，亦無論係單獨（例如不在場證明、頂替證據、新鑑
    定報告或方法），或結合先前已經存在卷內之各項證據資料
    （我國現制採卷證併送主義，不同於日本，不生證據開示問
    題，理論上無檢察官故意隱匿有利被告證據之疑慮），予以
    綜合判斷，若因此能產生合理之懷疑，而有足以推翻原確定
    判決所認事實之蓋然性，即已該當。申言之，各項新、舊證
    據綜合判斷結果，不以獲致原確定判決所認定之犯罪事實，
    應是不存在或較輕微之確實心證為必要，而僅以基於合理、
    正當之理由，懷疑原已確認之犯罪事實並不實在，可能影響
    判決之結果或本旨為已足。縱然如此，不必至鐵定翻案、毫
    無疑問之程度；但反面言之，倘無法產生合理懷疑，不足以
    動搖原確定判決所認定之事實者，仍非法之所許。而同法第
    421條關於不得上訴於第三審法院之案件，就足以影響判決
    之重要證據漏未審酌，得聲請再審之規定，雖然未同時配合
    修正，且其中「重要證據」之法文和上揭新事證之規範文字
    不同，但涵義其實無異，應為相同之解釋；從而，聲請人依
    憑其片面、主觀所主張之證據，無論新、舊、單獨或結合其
    他卷存證據觀察，綜合判斷之評價結果，如客觀上尚難認為
    足以動搖第二審確定判決所認定之事實者，同無准許再審之
    餘地（最高法院104年度台抗字第125 號裁定意旨參照）。
三、經查：
  ㈠聲請人固提出保險業授權代收保險費應行注意事項1份，指稱
    聲請人收受系爭款項之金額超過上開注意事項第3點所定之
    額度，足認聲請人並非為告訴人代收保險費，原確定判決顯
    就此等重要證據漏未審酌云云。惟按保險業授權代收保險費
    ，應依本注意事項辦理。保險業應將本注意事項內容依保險
    業內部控制及稽核制度實施辦法第5條第2款規定納入保險商
    品銷售作業之控制作業處理程序。保險業授權代收保險費，
    如違反本注意事項之規定，主管機關得依保險法規定，依其
    情節輕重為適當之處分，保險業授權代收保險費應行注意事
    項第3點、第14點分別定有明文。而保險法為健全保險業務
    經營及安全其財務，就其內部控制及內部稽核制度等重要事
    項，乃於第148條之3第1項規定授權主管機關訂定之，此觀
    該條立法理由亦明。本件聲請人提出之保險業授權代收保險
    費應行注意事項，其性質僅為保險業之內部控制及內部稽核
    相關規範，本件聲請人自邱清傳處收受系爭款項，其金額縱
    超過保險業授權代收保險費應行注意事項第3點所定之額度
    ，亦僅屬主管機關得否依保險法規定為適當處分之問題，而
    與本件犯罪事實之認定無涉，原確定判決縱未予審酌，仍不
    影響其事實之認定，誠屬當然。是聲請人提出之保險業授權
    代收保險費應行注意事項，至多僅能證明聲請人另違反上開
    注意事項第3點之規定，尚不足以推翻原確定判決認定聲請
    人確有為告訴人代收保險費之事實，自非「足生影響於判決
    」之「重要證據」。聲請人復未提出其他相關證據證明其收
    受系爭款項係基於與邱清傳借貸之個人債權債務關係，或具
    體表明原確定判決有何其他符合刑事訴訟法第420條、第421
    條所定再審要件之事由，是本件再審之聲請，難認符合再審
    之法定要件。
  ㈡聲請意旨另以聲請人雖曾表示有意願與告訴人和解，僅因告
    訴人和解條件聲請人無法找到保證人，所以無法達成和解，
    仍請求給予聲請人緩刑之機會，以便賺錢賠償告訴人等語，
    實係表示在民事上願意代邱清傳繳付告訴人之意思，尚不能
    以此認定聲請人坦承犯行云云。惟聲請人並未提出有何發現
    新事實或新證據之情事，亦未說明有何刑事訴訟法第420條
    、第421條所定再審要件之事由，自難認合於再審之法定要
    件。
　㈢綜上所述，本件再審之聲請不合法，應予以駁回。　
  ㈣末按聲請再審之案件，除顯無必要者外，應通知聲請人及其
    代理人到場，並聽取檢察官及受判決人之意見。但無正當理
    由不到場，或陳明不願到場者，不在此限，此觀刑事訴訟法
    第429條之2規定自明。亦即依新法規定，聲請再審原則上應
    踐行訊問程序，徵詢當事人之意見以供裁斷，惟基於司法資
    源之有限性，避免程序濫用（即「顯不合法」或「顯無理由
    」），或欠缺實益（即「顯有理由」），於顯無必要時，得
    例外不予開啟徵詢程序。則此法文所指「顯不合法」或「顯
    無理由」，應係指聲請之不合法或無理由具有「顯然性」，
    亦即自形式觀察即得認其再審聲請係「不合法」或「無理由
    」，而屬重大明白者而言（最高法院109年度台抗字第261號
    裁定意旨參照）。本件再審之聲請既有上述顯然不合法之情
    形，本院認無踐行通知聲請人到場並聽取檢察官意見等程序
    之必要，附此敘明。
據上論斷，應依刑事訴訟法第433條，裁定如主文。
中　　華　　民　　國　　109 　年　　12　　月　　31　　日
　　　　　　　  　刑事第二十三庭審判長法　官  許永煌
　　　　　　　　　　　　　　　　　    法　官  黃美文
　　　　　　　　　　　　　　　　　    法　官  雷淑雯
以上正本證明與原本無異。
不得抗告。
                                      書記官  林立柏
中　　華　　民　　國　　110 　年　　1 　　月　　5 　　日